最高法院刑事判決                              八十八年度台上字第四○二○號
    上  訴  人  甲○○
右上訴人因瀆職案件，不服台灣高等法院高雄分院中華民國八十六年五月三十一日第
二審更審判決（八十五年度上更(一)字第二四三號，起訴案號：台灣屏東地方法院檢察
署八十三年度偵字第一九八六號），提起上訴，本院判決如左：
    主  文
原判決撤銷，發回台灣高等法院高雄分院。
    理  由
本件原判決認定：上訴人甲○○於服役期間，擔任陸軍空降特戰司令部軍事看守所戒
護班長，負責在押人犯之安全戒護工作，為從事業務之人，於民國（下同）八十二年
四月十五日有士兵連志鴻因逃兵經通緝歸案，羈押在上開看守所，連志鴻在羈押期間
因精神不穩，常大聲吵鬧大叫，影響看守所之戒護，同年五月十日晚間十時許，連志
鴻又在牢房大聲吵鬧大叫，時值甲○○任值星官，於接獲戒護兵報告後，由其向當時
代理所長之副所長周進壽（另由軍事法庭依業務過失致死罪判處有期徒刑二年一月確
定）建議，要以捕繩將連志鴻反綁，副所長周進壽亦同意甲○○之建議，並召來戒護
士胡銘信（亦經軍事法庭依業務過失致死罪判處有期徒刑二年一月確定）及另一戒護
兵徐瑞德（已由台灣高等法院判處有期徒刑一年二月緩刑四年確定），在該所一樓安
全士官室及押房間之轉角上二樓處，由胡銘信等人以捕繩將連志鴻雙手與雙腳反綁在
背後，並用軍用毛巾塞住其嘴巴及頭戴安全帽，隨後將連志鴻抬回牢房，連志鴻因手
腳遭反綁，痛苦不堪，乃奮力掙脫，毛巾因而掉落地上，捕繩亦有鬆落，安全帽因掙
扎亦曾脫落，甲○○見狀，又令胡銘信等人將捕繩綁緊及塞住嘴巴，到翌（十一）日
凌晨四時許，甲○○發現捕繩毛巾又鬆落，又令胡銘信及另一戒護兵王俊杰（亦經軍
事法庭判處有期徒刑二年一月確定），又以捕繩將連志鴻手腳反綁在背後，並命王俊
杰將落地之毛巾拾起塞其嘴巴，惟遭連志鴻吐出，甲○○嗣又令另一不詳姓名戒護兵
將毛巾緊塞其嘴巴，迨同日七時許，因係早餐時間，甲○○乃又命人先將連志鴻捕繩
及毛巾卸下，由雜役林宜勳餵食，食畢，甲○○又命胡銘信等人緊綁捕繩並塞住毛巾
。甲○○身為戒護班長，對人犯連志鴻長時間使用捕繩械具及口塞毛巾，應注意人犯
生理及精神狀況及其承受程度，不宜超過必要程度，此係其應注意並能注意之義務，
竟疏未注意，致逾越使用捕繩械具之必要程度，復未注意採取必要之防範措施，及密
切注意觀察其身心狀況與承受程度，致連志鴻因痛苦掙扎致後腦部撞擊牆壁及地板成
傷，至上午八時許，連志鴻終支持不住，呼吸產生不順暢現象，甲○○據報，誤認連
志鴻係偽裝，又命雜役李樹台、杞清城至牢房內將連志鴻抬至牢房門口，不予理會，
嗣雜役林宜勳前來收拾餐具，發現連志鴻臉色蒼白，心跳微弱，急忙報告甲○○，甲
○○又認係偽裝，仍不予理會，林宜勳不得已與另一雜役潘俊吉將連志鴻鬆綁，並連
繫醫官注射強心劑後，即將連志鴻送屏東空軍八一五醫院急救，連志鴻終因腦幹出血
致中樞性窒息，併合中樞性心肺功能障礙致死等情，因而撤銷第一審不當之判決，改
判論處上訴人從事業務之人，因業務上之過失致人於死罪刑，固非無見。
惟按依所屬上級公務員命令之職務上行為，不罰，但明知命令違法者，不在此限，刑
法第二十一條第二項定有明文。查因案押士兵連志鴻原即施用手銬、腳鐐之戒具，
迨至八十二年五月十日晚間，經上訴人建請，加施捕繩，施行中又將捕繩反綁連某雙
手雙腳，再加戴安全帽，口塞軍用毛布，此就上訴人擔任戒護班長及值星官之職責而
言，縱其施用戒具取決於看守所長官之命令，惟其奉命執行施用戒具之職務中，倘有
逾越戒具之法定種類或執行方法不合法，仍不足阻違法。原審對上訴人在場率同所
屬戒護兵胡銘信、徐瑞德等執行施用捕繩之戒具時，反綁連某雙手雙腳之方法是否合
法，又以軍用毛巾塞住連某嘴巴是否逾越法定戒具之種類範圍，未予查明，自有未合
。次查，原審固認定連志鴻因腦幹出血致中樞性窒息，併合中樞性心肺功能障礙致死
，係上訴人戒護不週及未及時發覺送醫所致，惟未遑依據戒護之相關法令詳查究明上
訴人執行施用戒具（非命令施用戒具）之職務上有何具體之違法行為，並明該違法
行為與上開死因間之相當因果關係，遽為上訴人業務上過失致死罪刑之論定，亦嫌率
斷。又查，上訴人在原審抗辯：伊於八十二年五月十一日上午七時，未進入牢房命令
胡銘信等人再以捕繩反綁被害人及口塞毛巾，證人胡銘信、王俊杰所供為不實，聲請
傳訊該日上午六時至八時之安全士官查明云云（原審上更(一)卷第九十五頁），此與上
訴人於八十二年五月十一日有無執行業務上過失之認定，至有關係，原審未予調查，
亦未說明不予調查之原因，併有調查未盡及理由不備之違誤。上訴意旨執以指摘原判
決不當，尚非全無理由，仍應認有撤銷發回更審之原因。
據上論結，應依刑事訴訟法第三百九十七條、第四百零一條，判決如主文。
中      華      民      國    八十八    年      七      月    二十八    日
                              最高法院刑事第二庭
                                  審判長法官  莊  來  成
                                        法官  呂  潮  澤
                                        法官  謝  俊  雄
                                        法官  白  文  漳
                                        法官  蘇  振  堂
      右正本證明與原本無異
                                              書  記  官
中      華      民      國    八十八    年      八      月      二      日
